【裁判字號】    98,訴,673
【裁判日期】    980910
【裁判案由】    偽造文書等
【裁判全文】
臺灣桃園地方法院刑事判決               98年度訴字第673號
公  訴  人  臺灣桃園地方法院檢察署檢察官
被      告  乙○○
上列被告因偽造文書案件，經檢察官提起公訴（九十八年度偵緝
字第一九○號），本院判決如下：
    主  文
乙○○共同行使偽造公文書，足以生損害於公眾及他人，處有期
徒刑壹年陸月，附表所示之物均沒收。
    事  實
一、乙○○與真實姓名年籍均不詳，綽號「平哥」及自稱「經理
    」之成年男子與其所屬詐騙集團成年成員，共同基於意圖為
    自己不法所有之詐欺取財及行使偽造公文書之犯意聯絡及行
    為分擔（惟無證據證明乙○○有共同偽造公文書、公印及公
    印文之犯意聯絡與行為分擔），於民國96年11月30日下午1
    時許，由某真實姓名年籍不詳自稱監理站人員之詐欺集團成
    年成員撥打甲○○位於桃園縣新屋鄉住處（地址詳卷）之電
    話，向甲○○佯稱其有車輛違規掛號信件遭退回云云，甲○
    ○表示其名下並無汽車，自無可能發生車輛違規案件等語後
    ，該名詐欺集團成員即表示甲○○之身分資料可能已遭冒用
    ，要將電話轉給台北松山警分局云云。嗣某真實姓名年籍不
    詳自稱台北松山警分局之詐欺集團成年成員接續與甲○○聯
    絡，表示甲○○為人頭帳戶，需將電話轉至財政局金融管理
    科云云。而某真實姓名年籍不詳自稱財政局金融管理科之詐
    欺集團成年成員則要甲○○配合到台北辦理相關手續，否則
    其名下之財產將遭凍結，甲○○因恐路途遙遠未及趕到，該
    名詐欺集團成員即表示已與相關單位協調，可派員前往甲○
    ○住處拿取經法院裁定管收之新臺幣（下同）一百十萬元云
    云，甲○○遂因此陷錯誤而前往臺灣郵政股份有限公司楊梅
    高榮郵局（下稱楊梅高榮郵局）提領現金一百十萬元後，返
    回其住處等候。旋於同日下午5時30分許（起訴書誤為3時30
    分），乙○○依真實姓名年籍均不詳，綽號「平哥」及自稱
    「經理」之詐欺集團成年男性成員之指示，單獨前往甲○○
    上開住處，持不詳之人於96年11月30日前某時，在不詳地點
    ，以不詳方式，偽造蓋有如附表所示之偽造之「法務部行政
    執行署台北執行處凍結管制命令印」、「檢察行政處鑑」、
    「台灣台北地方法院檢察署印」及「胡啟彥」印文而偽造之
    「台北地方法院行政凍結管收執行命令」及「台北地方法院
    地檢署監管科」公文書，交付予甲○○而行使，足生損害於
    臺灣臺北地方法院、臺灣臺北地方法院檢察署及法務部行政
    執行署台北執行處關於公務之執行與機關威信，與「胡啟彥
    」之權益，並致甲○○因而陷於錯誤，將所領取之一百十萬
    元現金全部交予乙○○，乙○○得手後隨即離去，並在新屋
    鄉○○路旁將上開詐騙得手之一百十萬元交付「平哥」。嗣
    甲○○發覺有異，報警處理，經警採集上開偽造公文書正面
    之指紋送請鑑定後，發現其上有乙○○之左手食指及中指指
    紋，且甲○○亦指認向其取款之人確為乙○○，始循線查悉
    上情。
二、案經甲○○訴由桃園縣政府警察局楊梅分局報請臺灣桃園地
    方法院檢察署檢察官偵查起訴。
    理  由
一、按被告以外之人於審判外之陳述，雖不符刑事訴訟法第一百
    五十九條之一至第一百五十九條之四之規定，而經當事人於
    審判程序同意作為證據，法院審酌該言詞陳述或書面陳述作
    成時之情況，認為適當者，亦得為證據；當事人、代理人或
    辯護人於法院調查證據時，知有刑事訴訟法第一百五十九條
    第一項不得為證據之情形，而未於言詞辯論終結前聲明異議
    者，視為有前項之同意，刑事訴訟法第一百五十九條之五定
    有明文。本件認定事實所引用之供述證據，被告乙○○於本
    院行準備程序時同意有證據能力（見本院卷第32頁），且迄
    於本院言詞辯論終結前亦未異議，本院審酌前開證據查無有
    何違反法定程序取得之情形，亦無顯有不可信與不得作為證
    據等情，故應認為有證據能力。至其餘非供述證據，本院亦
    查無有何違反法定程序取得之情形，應認有證據能力。
二、訊據被告乙○○除辯稱：伊不知交予甲○○之文件內容為何
    ，且伊是受真實姓名年籍不詳綽號「平哥」之成年男子脅迫
    ，始前往甲○○住處拿錢云云外，對其他犯情均坦承不諱，
    且證人即告訴人甲○○對上開事實於警詢時指訴歷歷（見九
    十七年度偵字第八一○六號卷第4至7頁），並有告訴人甲○
    ○之楊梅高榮郵局郵政存簿儲金簿、桃園縣政府警察局楊梅
    分局刑案現場勘察紀錄表及勘察採證同意書與現場照片附卷
    可稽（見九十七年度偵字第八一○六號卷第16至17頁、第25
    至28頁），與偽造之「台北地方法院行政凍結管收執行命令
    」及「台北地方法院地檢署監管科」公文書扣案足佐（見九
    十七年度偵字第八一○六號卷第18至19頁）。而扣案之上開
    公文書經鑑定後，在公文書正面查獲被告左手食指與中指之
    指紋，有內政部警政署刑事警察局97年2月20日刑紋字第097
    0023478 號鑑驗書在卷供參（見九十七年度偵字第八一○六
    號卷第21至24頁），堪認被告之自白屬實。
三、被告雖以上開情詞置辯，然查：
（一）依被告於偵查中供稱：「平哥」要我帶著兩紙公文去找甲
      ○○收取一百十萬元，他交給我時，上面資料都已經完成
      並蓋好章等語（見九十八年度偵緝字第一九○號卷第27頁
      ），且於本院羈押調查時亦供稱：上開公文內所載文字我
      都看得懂，「平哥」交給我公文資料時，我在路上就有懷
      疑等語（見本院卷第18頁），足見其在出示扣案之二紙公
      文書予告訴人甲○○前，即已知悉上開公文之全部內容，
      方能知道上開公文的內容及印文均已完成，且能對公文內
      容有所質疑，故被告所辯不知交予甲○○之公文內容為何
      云云，要無足採。
（二）再者，衡諸常情，被告如確係遭到「平哥」等人以加害被
      告本人或其家人安全等語而受脅迫，不得不依「平哥」及
      「經理」之指示，前往告訴人甲○○住處代為收取一百十
      萬元，則其應在受脅迫之當下，或得以脫身之最短時間內
      ，報警以尋求庇護，或通知其家人需提高警覺，注意安全
      ，且於警方循線查獲其代「平哥」向告訴人甲○○取款之
      行為時，亦應立即向檢警表示自己係遭「平哥」脅迫，方
      得為己洗刷冤屈並請求保護，然被告於98年1月8日警詢及
      同年月9 日及16日兩次接受檢察官訊問時，均未提及曾遭
      「平哥」脅迫乙節，是其對此至關重要之事，竟隻字未提
      ，顯已悖離常情。尤有甚者，被告於98年1月9日接受檢察
      官訊問時，仍一度否認有至告訴人甲○○住處收錢及知悉
      扣案之偽造公文書等犯罪情節，嗣於同日訊問時始改口坦
      承有接受「平哥」及「經理」指示，至告訴人甲○○住處
      數取一百十萬元之情（見九十八年度偵緝字第一九○號卷
      第26至27頁），益徵其所辯難以遽信。況被告亦未於收取
      告訴人甲○○所交付之一百十萬元並轉交予「平哥」後，
      迅速向其家人表達自己遭人脅迫並共商如何自保之對策，
      而係在案發數月後遭本院通緝逮捕前，始向家人提起，足
      見其所辯遭受脅迫云云，自非可採。另以取款車手因動輒
      自被害人處取得數百萬元現金，若非受集團信任之人，豈
      有任意將此部分工作交託處理，而無懼其擅自上下其手或
      中途反悔報警處理，徒增風險。是取款車手縱非詐騙集團
      之核心成員，亦必為極受集團信賴之人，斷無以受言辭脅
      迫就範之人為之，是被告此部分辯解顯係推諉之詞，並不
      足取。
（三）綜上所述，被告所辯僅係飾卸之詞，要無足採，本件事證
      明確，被告犯行堪以認定，應依法論科。
四、按刑法上所謂公印或公印文，係專指表示公署或公務員資格
    之印信而言，即俗稱大印與小官章及其印文（最高法院六十
    九年度臺上字第六九三號判例要旨參照）。又刑法第二百十
    八條第一項所稱之公印，係指由政府依印信條例第六條相關
    規定製發之印信，用以表示公署或公務員之資格，即俗稱之
    大印及小官章而言。至其形式凡符合印信條例規定之要件而
    製頒，無論為印、關防、職章、圖記，如足以表示其為公務
    主體之同一性者，均屬之（同院八十九年度台上字第三一五
    五號判決意旨參照）。再按刑法所謂公印，係指公署或公務
    員職務上所使用之印信而言，否則即為普通印章（同院二十
    二年臺上字第一九○四號判例要旨參照）。查如附表編號一
    、二所示經偽造之「檢察行政處鑑」印文，因事實上並無該
    等機關，又如附表編號一所示經偽造之「法務部行政執行署
    台北執行處凍結管制命令印」，及如附表編號二所示之「胡
    啟彥」姓名章印文，均非屬政府機關依印信條例製發用以表
    示公署或公務員資格之印信，是上開偽造之印文即均屬通常
    印文而非公印文。另由附表編號一、二所示經偽造之「台灣
    台北地方法院檢察署印」印文係在表彰「臺灣臺北地方法院
    檢察署」公署之資格，依上開見解，應認為係公印文。
五、次按稱公文書者，謂公務員職務上製作之文書，刑法第十條
    第三項定有明文。又刑法上偽造文書罪，係著重於保護公共
    信用之法益，即使該偽造文書所載名義制作人實無其人，而
    社會上一般人仍有誤信其為真正文書之危險，仍難阻卻犯罪
    之成立（最高法院五十四年臺上字第一四○四號判例意旨參
    照）。查扣案之「台北地方法院行政凍結管收執行命令」函
    文，並非臺灣臺北地方法院之公務員所製作，是該函文為偽
    造之公文書，殆無疑義。又扣案之「台北地方法院地檢署監
    管科」函文，形式上已表明係臺灣臺北地方法院檢察署所出
    具，且其內容又係關於將監管清查告訴人甲○○名下之一百
    十萬元之事宜，有表彰該公署公務員本於職務而製作之意，
    雖臺灣臺北地方法院檢察署內部並無監管科之單位，該函文
    所載之製作名義人係屬虛構，然既有足以使一般人誤信其為
    公務員職務上所製作之真正文書之危險，揆諸上開說明，仍
    應認屬公文書無訛。
六、所謂「行使」，指以偽作真，而使該物置於其通常或流通狀
    態之行為。刑法上就行使偽造文書之規範，固重在保護文書
    公共信用之法益，必須提出偽造之文書，並對其內容有所主
    張，足以生損害於公眾或他人，方得成立。但所謂「對其內
    容有所主張」，並不以明示偽造之文書內容為限，祇要將該
    以偽作真之文書置於可能發生文書功能之狀態下，主觀上認
    識到其法律交往關係中，提出該偽造文書之行為，他方足以
    認為其係對該文書權利義務等內容有所主張，並有意使其發
    生，或其發生不違其本意者，即難謂無侵害公共信用之危險
    ，足以生損害於公眾或他人，仍無礙本罪行使偽造文書之成
    立（最高法院九十三年度台上字第四三二八號判決意旨參照
    ）。查本件被告自承扣案之二紙偽造公文書係由其交予告訴
    人甲○○觀看，且被告亦對該等公文書內容有所質疑，已如
    前述，顯見被告知悉扣案之二紙公文書均係偽造，是其進而
    予以行使作為詐騙告訴人甲○○之憑證，並果真詐得一百十
    萬元，在客觀上已足以認定被告出示該等公文書之行為，已
    達行使該等偽造之公文書之程度，自應論以行使偽造公文書
    之罪責。
七、又按偽造文書與行使本屬兩罪，如對於偽造行為並未參與實
    施，縱事後知其為偽造而行使，亦衹負行使責任，不應兼論
    偽造（最高法院五十一年台上字第八七四號判例意旨參照）
    。查本案並無積極證據證明被告就上開二紙公文書之偽造行
    為，及其上印文之偽造行為有所參與，自僅令其就行使偽造
    公文書之行為負責。
八、是核被告所為，係犯刑法第二百十六條、第二百十一條之行
    使偽造公文書罪與同法第三百三十九條第一項之詐欺取財罪
    。其與真實姓名年籍均不詳，綽號「平哥」之成年男子、自
    稱「經理」之成年男子、自稱監理站人員、自稱台北松山警
    分局人員及自稱財政局金融管理科人員等詐欺集團成年成員
    間，就上開犯行，有犯意之聯絡與行為分擔，應論以共同正
    犯。又被告以一行為同時行使扣案之二紙偽造公文書及實施
    詐欺取財犯行，而觸犯構成要件不同之罪名，為想像競合犯
    ，依刑法第五十五條規定，應從一重之行使偽造公文書罪論
    處。爰審酌被告正值盛年，不思循正當途徑獲取財物，而參
    與詐欺集團對司法程序不熟悉之民眾行騙，嚴重影響國家經
    濟秩序及社會治安，破壞民眾對司法機關之信任，並造成被
    害人財產損失，及其於本院審理時，猶推諉卸責，並無悔意
    ，兼衡其在
    本件參與犯罪分工之程度、犯罪之動機、目的、智識程度與
    犯後態度等一切情狀，量處如主文所示之刑，以資懲儆。
九、扣案之二紙偽造公文書，業經交付予告訴人甲○○，而非被
    告及共犯所有，自無從宣告沒收。然其上如附表各編號所示
    經偽造之印文，均應依刑法第二百十九條規定宣告沒收。
據上論斷，應依刑事訴訟法第二百九十九條第一項前段，刑法第
二十八條、第二百十六條、第二百十一條、第三百三十九條第一
項、第五十五條、第二百十九條，刑法施行法第一條之一第一項
、第二項前段，判決如主文。
本案經檢察官周芝君到庭執行職務。
中    華    民    國    98    年    9     月    10    日
                  刑事第十二庭審判長法  官  魏于傑
                                    法  官  許雅婷
                                    法  官  李文娟
以上正本證明與原本無異。
如不服本判決應於收受判決後10日內向本院提出上訴書狀，並應
敘述具體理由；其未敘述上訴理由者，應於上訴期間屆滿後20日
內向本院補提理由書（均須按他造當事人之人數附繕本）「切勿
逕送上級法院」。
                                    書記官  蕭秀蓉
中    華    民    國    98    年    9     月    18    日
附錄本案論罪科刑法條全文：
刑法第二百十六條
刑法第二百十一條
刑法第第三百三十九條第一項
附表：
┌──┬────────────────────────────────┐
│編號│  應沒收之物                                                    │
├──┼────────────────────────────────┤
│ 一 │「台北地方法院行政凍結管收執行命令」上偽造之「法務部行政執行署台│
│    │北執行處凍結管制命令印」印文、「檢察行政處鑑」印文及「台灣台北地│
│    │方法院檢察署印」印文各一枚。                                    │
├──┼────────────────────────────────┤
│ 二 │「台北地方法院地檢署監管科」上偽造之「台灣台北地方法院地檢署印」│
│    │印文、「檢察行政處鑑」印文及「胡啟彥」印文各一枚。              │
└──┴────────────────────────────────┘


司法院資訊處製作；財團法人民間司法改革基金會備份。
